【裁判字號】    97,判,584
【裁判日期】    970619
【裁判案由】    營利事業所得稅
【裁判全文】
最  高  行  政  法  院  判  決
                                       97年度判字第584號
再 審原 告  亞洲信託投資股份有限公司
代  表  人  甲○○
訴訟代理人  聶齊桓律師
再 審被 告  財政部臺北市國稅局
代  表  人  凌忠嫄
上列當事人間營利事業所得稅事件，再審原告對於中華民國95年
8月10日本院95年度判字第1270號判決，提起再審之訴，本院判
決定如下：
    主  文
再審之訴駁回。
再審訴訟費用由再審原告負擔。
    理  由
一、再審原告民國84年度營利事業所得稅結算申報，列報營業收
    入新台幣（下同）5,442,996,552元。再審被告初查以再審
    原告自行自帳載信託資金運用收入項下減列出售證券利益29
    1,894,016元，股票股利收入136,237,060元及分離課稅之短
    期票券利息收入29,015,497元，經再審被告調增系爭信託業
    務所得457,146,573元，核定營業收入為5,922,865,985元。
    再審原告不服，申請復查未獲變更，提起訴願亦遭決定駁回
    ，復提起行政訴訟，經臺北高等行政法院以90年度訴字第70
    00號判決駁回其訴。再審原告提起上訴，經本院以92年度判
    字第809號判決原判決廢棄，發回臺北高等行政法院審理。
    經臺北高等行政法院以92年度訴更一字第79號（下稱原判決
    ）駁回再審原告之訴，再審原告猶表不服，向本院提起上訴
    ，案經本院以95年度判字第1270號判決（下稱原確定判決）
    駁回上訴。茲再審原告以原判決及原確定判決有行政訴訟法
    第273條第1項第1款適用法規顯有錯誤之再審事由，提起本
    件再審之訴。
二、再審原告起訴意旨略謂：(一)系爭證券交易所得、短期票券利
    息收入、股利收入發生時，最高法院62年台上字第2996號判
    例仍屬合法有效判例，原確定消極未予適用，即有適用法規
    顯有錯誤之違法。(二)原確定判決適用本件行為時尚未公布施
    行之信託法，違反法律不溯及既往原則；及縱認本件有信託
    法之適用，惟原判決僅適用信託法第1條、第24條第1項前段
    及第31條第1項之規定，卻未適用信託法第39條、第40條及
    所得稅法第4條之1、第24條第2項及第42條規定，亦有適用
    法規顯有錯誤之情事。(三)再審被告以再審原告信託資金之「
    資金剩餘數」為核定營利事業所得稅之依據，而非以「課稅
    所得額」為核定依據，有違所得稅法第24條第1項之規定云
    云。
三、本院按：再審事由所謂「適用法規顯有錯誤者」，係指原判
    決所適用之法規與現行法律有所牴觸，或與有效之判例解釋
    有所違反者而言，至於法律上見解之歧異，不得謂為適用法
    規顯有錯誤。查最高法院固曾有62年台上字第2996號判例要
    旨：「我民法並無關於信託行為之規定，亦無信託法之頒行
    ，通常所謂信託行為，係指信託人將財產所有權移轉與受託
    人，使其成為權利人，以達到當事人間一定目的之法律行為
    而言，受託人在法律上為所有權人，其就受託財產所為一切
    處分行為，完全有效。縱令其處分違反信託之內部約定，信
    託人亦不過得請求賠償因違反約定所受之損害，在受託人未
    將受託財產移還信託人以前，不能謂該財產仍為信託人之所
    有。」惟該則判例於民國91年10月15日經最高法院91年度第
    13次民事庭會議決議不再援用，並於91年11月15日由最高法
    院依據最高法院判例選編及變更實施要點第9點規定以（91
    ）台資字第00720號公告之。則最高法院62年台上字第2996
    號判例既已公告不再援用，自不得再予以援用，業經原判決
    剖析甚詳，再審意旨以原確定判決就上開最高法院62年台上
    字第2996號判例消極不予適用，即有適用法規顯有錯誤之情
    事云云，尚嫌無據而不足採。又查，信託投資公司（即受託
    人）經營確定用途之信託資金，應將信託財產與自有財產分
    別結算損益，倘信託財產結算後，如有剩餘，則作為公司（
    即受託人）之收益，如有不敷，則由公司以自有資金補足。
    至於判斷信託財產有剩餘或不敷，應以實際經營信託之盈餘
    或虧損而定。亦即信託投資公司（即受託人）運用信託資金
    之收入，減除支付予受益人之收益分配金及相關成本費用後
    ，乃信託投資公司本身經營信託之盈餘或虧損。若信託投資
    公司（即受託人）對屬於受益人之「信託資金運用收入」，
    以其中之證券買賣、短期票券及轉投資股利等收入，主張應
    有所得稅法第4條之1、第24條第2項及第42條免稅之適用，
    不列入「信託資金運用收入」；再將支付予受益人之收益分
    配金為應稅項目，全數列為「信託資金運用成本」，二者相
    減申報其本身（即受託人）之收益或虧損。則無異於信託投
    資公司（即受託人）不僅得就非其本身之收益主張免稅權利
    ，且主張適用所得稅法第4條之1、第24條第2項及第42條規
    定，則可能致使其信託資金運用實際上係盈餘，而因其將證
    券買賣、短期票券及轉投資股利等收入，不列入「信託資金
    運用收入」，造成形式上虧損，且更進一步，主張以自有資
    金彌補，列為本身之損失，該實際上盈餘而因適用法令不當
    ，造成形式上虧損之結果，與實質課稅原則及銀行法、信託
    法之前揭規定立法意旨顯然不相符。故「信託財產運作」項
    下之損益與「自有財產經營」所生之損益不得混淆處理，以
    免將「信託財產」與「自有財產」實質上混同而違背銀行法
    及信託法之前揭規定。況信託財產所有權之歸屬，僅係信託
    人與受託人基於信託契約，為達一定經濟目的就信託財產發
    生權利變動之效果，所有權變動之本身非其目的，亦未改變
    上訴人係受託經營運用信託資金之實質，其與上訴人運用自
    有資金為投資，顯不相同。是以，原確定判決就上訴人僅受
    託經營運用信託資金，其本身並非證券交易、短期票券利息
    收入及股利收入之實際投資者，其投資收益何以無行為時所
    得稅法第4條之1、第24條第2項及第42條第1項前段規定之適
    用，依調查證據之辯論結果詳述其得心證之理由，並就再審
    原告之主張，何以不足採取，分別予以指駁甚明，核無不合
    。從而再審意旨猶以：原確定判決竟於本件適用行為時尚未
    公布之信託法，違反法律不溯及既往原則；及縱認本件有信
    託法之適用，原判決僅適用信託法第1條、第24條第1項前段
    及第31條第1項之規定，卻未適用信託法第39條、第40條及
    所得稅法第4條之1、第24條第2項及第42條規定等由，因認
    原判決涉有適用法規錯誤，亦屬誤解法令規定而無足取。綜
    上，原確定判決已就再審原告在原程序中所主張各爭點，詳
    予敘明其得心證及適用法律之事由，原判決所適用之法規與
    現行法律、有效之判例解釋均無違反。至於再審意旨所述各
    節，核屬再審原告一己法律上歧異之見解，依首開法律說明
    ，自難認原判決有適用法規顯有錯誤之情事。從而，本件再
    審之訴顯無再審理由，應予駁回。
六、據上論結，本件再審之訴為無理由，爰依行政訴訟法第278
    條第2項、第98條第1項前段，判決如主文。
中    華    民    國    97    年    6     月    19    日
                    最高行政法院第二庭
                        審判長法官  高  啟  燦
                              法官  黃  清  光
                              法官  黃  合  文
                              法官  廖  宏  明
                              法官  楊  惠  欽
以  上  正  本  證  明  與  原  本  無  異
中    華    民    國    97    年    6     月    23    日
                              書記官  邱  彰  德


司法院資訊處製作；財團法人民間司法改革基金會備份。
